臺灣高等法院刑事判決
111年度上易字第861號
上  訴  人  臺灣桃園地方檢察署檢察官 
被      告  張江龍


上列上訴人因違反建築法案件，不服臺灣桃園地方法院110年度
審易字第340號，中華民國111年1月26日第一審判決（起訴案號
：臺灣桃園地方檢察署109年度偵字第21218號），提起上訴，本
院判決如下：
    主  文
上訴駁回。
    事  實
張江龍於民國106年12月31日購買桃園市○○區○○路000巷00號之建
物，並於107年2月26日取得所有權移轉登記。其明知建築物非經
申請許可並發給執照，不得擅自建造，亦明知依建築法規定強制
拆除之建築物，不得違反規定重建。嗣張江龍於108年1月間，未
經主管機關許可並發給建築執照，擅自在上開建物為鋼筋綁紮及
模板組立之增建（高度約3公尺）。其後經查報，於108年1月25
日經主管機關桃園市政府建築管理處依法認定為違章建築，公告
應立即停工拆除，張江龍遂於同年3月11日自行拆除，復於108年
9月間在上開建物為模板組立（高度約3公尺）之重建【此部分詳
後述「無罪部分」】。張江龍因前開違建，為桃園市政府建築管
理處派員於109年7月9日、10日執行強制拆除，並於同年月21日
拆除完成。張江龍竟基於違反建築法之犯意，未經主管建築機關
核可，於前述違建強制拆除完成後之日起至同年8月31日（起訴
書誤載為109年9月3日）前之某日，擅自在上開建物另行興建水
泥磚造之3樓及屋後防火巷違章建築。
    理  由
甲、有罪部分
壹、證據能力部分
　　本件當事人等對於本判決所引用下述被告以外之人於審判外
    之陳述，均未爭執其證據能力，復未於言詞辯論終結前聲明
    異議，本院審酌該等證據作成時並無不當取得情形，認以之
    作為本案證據亦屬適當，依刑事訴訟法第159條之5規定，均
    有證據能力。而本判決所引用之其他非供述證據，查無違反
    法定程序取得之情形，依同法第158條之4反面解釋，均具證
    據能力。
貳、實體部分
一、得心證之理由
　　訊據被告對事實欄所示犯行於本院審理中坦承不諱（本院卷
    第46、67頁），核與證人趙先令、魏一凡、楊俊廉於原審審
    理中之證述相符（原審卷第101-107、121-124頁），並有桃
    園市政府建築管理處108年1月25日桃建拆字第1080005275號
    函、108年3月13日桃建拆字第1080013588號函及108年1月25
    日桃建拆字第10800052751號公告、108年9月25日桃建拆字
    第00000000001號公告、現場照片、複查照片、桃園市龜山
    區公所108年1月18日桃市龜工字第1080002445號函、108年1
    月17日桃市龜工字第1080002215號函、108年9月18日桃市龜
    工字第10800034744號函、桃園市龜山區公所違章建築查報
    單、現場照片、建物登記簿謄本、土地登記簿謄本、建物測
    量成果圖查詢資料、桃園市政府建築管理處109年9月25日桃
    建拆字第1090067617號函、109年7月23日桃建拆字第109005
    1737號函、同意自行拆除/搬遷切結書、桃園市政府建築管
    理處109年度違章建築及其他拆除工程拆除成果報告（案號
    ：0000000000）（他卷第7-15、43-49、51-61、65-76頁，
    偵卷第17-29、33、42-43頁）可佐，足認被告前開任意性自
    白與事實相符，應可採信。從而，本件事證明確，被告犯行
    堪予認定，應依法論科。
二、論罪部分　　
（一）按建築法所規定之建築物，為定著於土地上或地面下具有
      頂蓋、樑柱或牆壁，供個人或公眾使用之構造物或雜項工
      作物，建築法第4條定有明文。被告在原有建物上興建水
      泥磚造之3樓及屋後防火巷違章建築，均係利用原有建物
      牆壁定著於土地上之構造物，原有建物復有落柱直接定著
      於地面，由其整體結構及功能觀察，均與建築法第4條所
      規定之建築物特性相符，確屬該條所定之建築物無訛。
（二）核被告所為，係犯建築法第95條之違法重建罪。被告於主
      觀機關強制拆除違建後，未經主管機關許可，重建水泥磚
      造之3樓及屋後防火巷違章建築，顯係基於單一違反建築
      法之犯意，在密接時間、相同地點，侵害同一法益，各行
      為之獨立性皆極為薄弱，依一般社會健全觀念，在時間差
      距上難以強行分開，在刑法評價上，應視為數個舉動之接
      續施行，合為包括之一行為予以評價，而屬接續犯，應論
      以一罪。
三、駁回上訴理由
（一）原審以被告犯罪事證明確，並審酌被告所有建物前經主管
      機關強制拆除違建，已知悉未申請建築執照不得擅自建築
      ，竟仍在原處再行興建水泥磚造之3樓及屋後防火巷違章
      建築，漠視建築法規保護民眾公共安全之意旨，並造成主
      管機關對建築物管理之不利影響，併參酌其犯罪之動機、
      目的及手段、違建面積大小、國中畢業之教育程度、已婚
      、素行等一切情狀，量處罰金新臺幣（下同）8萬元，並
      諭知易服勞役之折算標準。經核原判決認事用法及量刑均
      無不當，應予維持。
（二）檢察官上訴意旨略以：被告於原審審理中否認犯行，犯後
      態度實非良好，原審僅科處8萬元，量刑輕重顯有失衡，
      有違罪刑相當原則、比例原則及平等原則。惟查：
   1、按刑事審判旨在實現刑罰權之分配正義，故法院對有罪被
      告之科刑，應符合罪刑相當之原則，使輕重得宜，罰當其
      罪，以契合社會之法律感情，此所以刑法第57條明定科刑
      時應審酌一切情狀，尤應注意該條所列10款事項以為科刑
      輕重之標準，俾使法院就個案之量刑，能斟酌至當。而量
      刑輕重係屬事實審法院得依職權自由裁量之事項，苟已斟
      酌刑法第57條各款所列情狀而未逾越法定刑度，不得遽指
      為違法（最高法院72年台上字第6696號判例意旨參照）。
   2、原判決就被告所為已綜合審酌各項量刑因子予以量定，並
      就被告於主管機關將該違建強制拆除完成後，未經主管機
      關審查許可，仍擅自在原處興建違章建築，欠缺法治觀念
      ，影響主管機關對於建築物之管理，以及其犯罪動機、目
      的、手段、違建面積大小加以審酌，復考量其智識程度、
      家庭經濟狀況等情，原審既已斟酌刑法第57條各款所列情
      形，並具體說明理由，核無逾越法定刑度，或濫用自由裁
      量權限之違法或不當情事，且被告犯後於本院終能坦承犯
      行、知所悔悟，原判決對被告量處罰金8萬元，並諭知易
      服勞役之折算標準，並無過輕可言，其量處之刑度尚屬適
      當。從而，檢察官上訴指摘原審此部分上量刑過輕，為無
      理由，應予駁回。　　　　　　
乙、無罪部分
壹、公訴意旨略以：被告於108年1月間，未經主管機關許可並發
    給建築執照，擅自在上開建物為鋼筋綁紮及模板組立之增建
    （高度約3公尺）。嗣經查報，而於108年1月25日經主管機
    關桃園市政府建築管理處依法認定為違章建築，公告應立即
    停工拆除，被告則於同年3月11日自行拆除。被告又於108年
    9月間，在上開建物為模板組立（高度約3公尺）之重建，因
    認被告涉犯建築法第95條之違法重建罪嫌。
貳、按犯罪事實應依證據認定之，無證據不得認定犯罪事實；又
    不能證明被告犯罪者，即應諭知無罪之判決，刑事訴訟法第
    154條第2項、第301條第1項分別定有明文。刑事訴訟上證明
    之資料，無論其為直接或間接證據，均須達於通常一般之人
    均不致有所懷疑，而得確信其為真實之程度，始得據為有罪
    之認定，若其關於被告是否犯罪之證明未能達此程度，而有
    合理懷疑之存在，致使無從形成有罪之確信，根據「罪證有
    疑，利於被告」之證據法則，即不得遽為不利被告之認定；
    其以情況證據（即間接證據）斷罪時，尤須基於該證據在直
    接關係上所可證明之他項情況事實，本乎推理作用足以確證
    被告有罪，方為合法，不得徒憑主觀上之推想，將一般經驗
    上有利被告之其他合理情況逕予排除（最高法院76年台上字
    第4986號、32年上字第67號判例意旨參照）。且刑事訴訟法
    上所謂認定被告犯罪事實之證據，係指足以認定被告確有犯
    罪行為之積極證據而言，苟積極證據不足為不利於被告事實
    之認定時，即應為有利於被告之認定，更不必有何有利之證
    據（最高法院29年上字第3105號及30年上字第816號判例意
    旨參照）。
參、公訴意旨認被告此部分有違反建築法之犯行，係以被告於偵
    查中之供述、桃園市政府建築管理處函、裁處書、桃園市龜
    山區公所違章建築查報單、桃園市政府建築管理處拆除成果
    報告、照片等為其主要依據。
肆、被告於108年1月間，未經主管機關許可並發給建築執照，擅
    自在其位於桃園市○○區○○路000巷00號之建物為鋼筋綁紮及
    模板組立之增建（高度約3公尺），嗣經查報，而於108年1
    月25日經主管機關桃園市政府建築管理處依法認定為違章建
    築，公告應立即停工拆除，被告則於同年3月11日自行拆除
    之事實，業經被告坦承在卷（本院卷第46頁），並據證人楊
    俊廉於原審審理中證述明確（原審卷第122-124頁），且有
    桃園市政府建築管理處108年1月25日桃建拆字第1080005275
    號函、108年3月13日桃建拆字第1080013588號函及108年1月
    25日桃建拆字第10800052751號公告、108年9月25日桃建拆
    字第00000000001號公告、現場照片、複查照片、桃園市龜
    山區公所108年1月18日桃市龜工字第1080002445號函、108
    年1月17日桃市龜工字第1080002215號函、108年9月18日桃
    市龜工字第10800034744號函、桃園市龜山區公所違章建築
    查報單、現場照片、建物登記簿謄本、土地登記簿謄本、建
    物測量成果圖查詢資料（他卷7-15、43-49、51-61、65-76
    頁）可憑，此部分事實，合先認定。
伍、按建築法第95條之適用，係以依建築法規定強制拆除之建築
    物，違反規定重建者為前提。又該法所稱之「強制拆除」，
    應係指主管建築機關以實力直接實施拆除之作為，尚不包括
    拆除義務人本於主管機關強制之意思表示而自行拆除之情形
    。是茍拆除義務人於主管建築機關所定期限內自行拆除者，
    即與強制拆除之概念有間，其後縱有重建之情形，亦難以違
    反建築法第95條之罪相繩。本件違章建築既非主管機關桃園
    市政府建築管理處以實力直接實施拆除，而係被告於主管機
    關施以公權力強制拆除前即自行拆除，縱被告事後有重建之
    情形，亦與建築法第95條之構成要件有間。檢察官所提證據
    並不足以證明被告有違反建築法第95條之犯行，自屬不能證
    明被告犯罪，依法應為被告無罪之諭知。
陸、原審經審理結果，認無證據證明被告此部分犯違法重建罪，
    而諭知被告無罪，尚無不合。檢察官上訴意旨以：被告於10
    8年3月自行拆除違建後，又於同年9月間再行在同一處所興
    建違建，仍有違反建築法第95條之犯行，原審認事用法尚嫌
    未洽，請求撤銷原判決。然而，被告係自行拆除系爭違章建
    築，並非主管機關以直接強制方式進行拆除，縱被告有再行
    重建之舉，仍與建築法第95條之構成要件不符，依罪刑法定
    主義原則，即無從科以刑責，檢察官提出之證據既不能證明
    被告此部分之違法重建罪，原審業已詳予論述認定之理由而
    為無罪諭知，尚無違背經驗法則及論理法則，認事、用法均
    無違誤之處。檢察官執上開理由提起上訴，無非係對原審判
    決已說明事項及屬原審採證認事職權之適法行使，持憑己見
    而為不同之評價，重為爭執，然所舉證據仍不足以證明被告
    犯罪，尚難說服本院推翻原判決，另為不利於被告之認定，
    此部分之上訴無理由，應予駁回。
據上論斷，應依刑事訴訟法第368條，判決如主文。
本案經檢察官王正皓到庭執行職務。
中　　華　　民　　國　　111 　年　　9 　　月　　13　　日
                  刑事第二十五庭審判長法  官 邱滋杉
                                      法  官 黃翰義
                                      法  官 邱瓊瑩
以上正本證明與原本無異。
不得上訴。
                                      書記官 桑子樑
中　　華　　民　　國　　111 　年　　9 　　月　　13　　日
附錄：本案論罪科刑法條全文
建築法第95條。
依本法規定強制拆除之建築物，違反規定重建者，處1年以下有
期徒刑、拘役或科或併科新臺幣30萬元以下罰金。